【裁判字號】    95,選上訴,770
【裁判日期】    950629
【裁判案由】    違反公職人員選舉罷免法等
【裁判全文】
臺灣高等法院臺中分院刑事判決       95年度選上訴字第770號
上  訴  人  臺灣南投地方法院檢察署檢察官
被      告  丑○○
            宇○○
            己○○
            子○○
            辛○○
            巳○○
                      號
            酉○○
            辰○○
            地○○
            亥○○
            宙○○
            午○○
            戌○○
            壬○○
                      號
            卯○○
            甲○○
            天○○
            癸○○
            庚○○
            丙○○
            未○○
            乙○○
            戊○○
            申○○
上列24人共同
選任辯護人  徐文宗律師
            陳居亮律師
被      告  寅○○  男  55歲（民國○○年○○月○○日生）
                    身分證統一編號：Ｚ000000000號
                    住南投縣竹山鎮太平巷36號
選任辯護人  張崇哲律師
            江彗鈴律師
            林志銘律師
上列上訴人因被告等違反公職人員選舉罷免法等案件，不服臺灣
南投地方法院94年度選訴字第1號，中華民國95年2月27日第一審
判決（起訴案號：臺灣南投地方法院檢察署94年度選偵字第2、3
、4號），提起上訴，本院判決如下：
    主  文
上訴駁回。
    理  由
一、本件公訴意旨略以：
  (一)被告寅○○原為南投縣議員，民國91年1月26日參選南投縣
    竹山鎮鎮長當選後，於同年3月1日就任，任期至95年3月1日
    止，係行為當時在任竹山鎮鎮長，依地方制度法第57條第1
    項規定，尚得連選連任1次，因之亟欲連任。另被告丑○○
    為南投縣竹山鎮中山里里長、被告宇○○為南投縣竹山鎮延
    和里里長、被告己○○為南投縣竹山鎮瑞竹里里長、被告子
    ○○為南投縣竹山鎮山崇里里長、被告辛○○為南投縣竹山
    鎮桶頭里里長、被告巳○○為南投縣竹山鎮富州里里長、被
    告酉○○為南投縣竹山鎮中和里里長、被告辰○○為南投縣
    竹山鎮桂林里里長、被告地○○為南投縣竹山鎮延山里里長
    、楊錦富為南投縣竹山鎮下坪里里長、被告亥○○為南投縣
    竹山鎮蛔瑤里里長、被告宙○○為南投縣竹山鎮竹山里里長
    、被告午○○為南投縣竹山鎮坪頂里里長、被告戌○○為南
    投縣竹山鎮中正里里長、被告壬○○為南投縣竹山鎮社寮里
    里長、被告卯○○為南投縣竹山鎮雲林里里長、被告甲○○
    為南投縣竹山鎮竹圍里里長、被告天○○為南投縣竹山鎮延
    祥里里長、被告癸○○為南投縣竹山鎮鯉魚里里長、被告庚○○為南投縣竹山鎮大鞍里里長、被告丙○○為南投縣竹山
    鎮秀林里里長、被告未○○為南投縣竹山鎮延正里里長、被
    告乙○○為南投縣竹山鎮德興里里長、被告戊○○為南投縣
    竹山鎮福興里里長、林本立（另由檢察官為緩起訴處分）為
    南投縣竹山鎮田子里里長、被告申○○為南投縣竹山鎮中央
    里里長、何啟文為南投縣竹山鎮延平里里長、張永雄為南投
    縣竹山鎮中崎里里長，以上28位里長並均為94年12月3日舉
    辦南投縣竹山鎮鎮長選舉之投票權人。
  (二)緣南投縣竹山鎮各里里長向有「南投縣竹山鎮里長聯誼會（
    下稱為里長聯誼會）」之組織，本件當時在任會長為延正里
    里長未○○。未○○於94年6月間，援往例辦理里長聯誼會
    會員即竹山鎮各里里長之國外旅遊活動，藉以消化當屆里長
    聯誼會所剩餘之經費。未○○將該次旅遊委託案外人即曾任
    南投縣縣議員之鄭印清所經營之「竹山建安旅遊公司」辦理
    ，計畫赴中國大陸廣東省為7日遊，計畫自94年6月13日從高
    雄出發，至同年月19日從高雄返國，團費每人新臺幣（下同
    ）2萬元。其中里長個人旅費部分，由里長聯誼會全額補助
    ，眷屬部分則補助旅費5千元，未克參加旅遊之里長則由里
    長聯誼會退費7千元。該次旅遊共有24位里長（即除案外人
    何啟文、楊錦富及被告張永雄、宇○○4位里長外之全部竹
    山鎮里長）與共14位里長眷屬報名參加旅遊，連同領隊鄭印
    清共39人。94年6月8日下午某時，鄭印清在南投縣竹山鎮之
    「豪華」餐廳席開5桌，辦理該次旅遊之行前說明會，預定
    參加餐會之人員，即為上開報名參加旅遊之里長及其眷屬。
    被告即里長聯誼會前任會長丑○○為幫助被告寅○○賄選，
    於餐會當日中午時分，將此一聚餐情形告知寅○○，以俾寅
    ○○預先準備。當日下午餐會時，寅○○果然在丑○○與案
    外人即里長聯誼會總幹事黃漢章（時任竹山鎮延正里里幹事
    ）之陪同下抵達會場參與餐敘。席間，寅○○曾起身赴各桌
    敬酒，並表示「今年底有需要的時候要拜託大家」等語。宴
    罷，丑○○竟公開向各與會里長及眷屬表示「鎮長要補助大
    家去大陸旅遊」，隨即陪同寅○○在餐廳門口送客，由寅○○基於投票行賄之連續犯意，親手將各裝有現金6千元、其
    上書寫「祝旅遊愉快」及各里別之信封袋，交付予各與會之
    里長或囑由丑○○轉交未與會之里長，而對於有投票權之人
    交付賄賂，約其為投票權之一定行使，總共交付16萬8千元
    賄款。當日與會之丑○○等24位里長均欣然收下，未與會之
    宇○○則於同日稍晚，由丑○○轉交付後收下，並均許以於
    94年度竹山鎮長選舉時支持寅○○。另何啟文、張永雄及楊
    錦富3人（均由檢察官另為不起訴處分）因未參加前開餐會
    ，亦未有人代為轉交，則未收到前開裝有6千元之信封（以
    上1萬8千元則不知去向）。因認被告寅○○涉犯連續違反公
    職人員選舉罷免法第90條之1第1項之對於有投票權之人交付
    賄賂而約其為投票權一定行使罪嫌；被告丑○○涉犯連續幫
    助違反公職人員選舉罷免法第90條之1第1項之對於有投票權
    之人交付賄賂而約其為投票權一定行使罪嫌，及刑法第143
    條第1項之投票受賄罪嫌；被告己○○、酉○○、庚○○、
    子○○、辛○○、巳○○、辰○○、地○○、亥○○、宙○○、午○○、戌○○、壬○○、卯○○、甲○○、天○○、
    癸○○、丙○○、未○○、乙○○、戊○○、申○○及宇○○等人則均涉犯刑法第143條第1項之投票受賄罪嫌。
二、經查公訴意旨認被告等涉犯上開投票行賄、受賄罪嫌，係以
    下列證據及推論為其依據：
  (一)被告寅○○部分：
    1.證人林本立、鄭印清及黃漢章之證述、竹山鎮公所信封影
      本1份、及證人林本立所繳回之賄款6千元。
    2.被告寅○○於91年間第1次當選為竹山鎮長，依地方制度
      法第57條第1項規定，尚得連選1次。而寅○○於臺灣南投
      地方法院檢察署檢察官偵辦本件前，從未於任何公開場合
      表明不參選之決定，甚而積極佈署連任之路，係眾所周知
      之事實。被告寅○○利用竹山鎮轄區各里長出遊之行前餐
      會之機會，以自有資金，廣發所謂「旅遊補助款」，每位
      里長6千元，總數達10數萬元之鉅。其藉現金「固樁」，
      並達使各里長於年底選舉時支持其連任之目的，無論嗣後
      有無正式登記參選，以當時行為而論，已構成對於有投票
      權之人交付賄賂而約其為投票權一定行使之罪嫌。
  (二)被告丑○○部分：
    1.幫助投票行賄罪部分：
      被告丑○○係前任里長聯誼會會長，除主動向被告寅○○
      要求補助旅遊外，又邀請並陪同寅○○參加旅遊行前餐會
      ，並在寅○○致贈6千元賄款予各里長前，公開對各里長
      宣示鎮長將贊助各里長此次旅遊之經費，其幫助寅○○賄
      選之意圖至為明顯。
    2.投票受賄罪部分：
      (1)本件事發時距離年底94年12月3日選舉日不足半年，而
        被告寅○○又係處於得連任之狀況，其收受寅○○6千
        元與年底選舉之關連實無須明言。
      (2)證人林本立已明白證稱，被告寅○○於餐會中敬酒時，
        已對各里長及眷屬表示「今年底有需要的時候要拜託大
        家」；另被告未○○在中國廣東肇慶之遊覽車上，業對
        所有參與旅遊之里長及眷屬表示「有人贊助經費，年底
        選舉時請大家就支持他」；被告辛○○甚至比出「六」
        的手勢。被告丑○○既參與該次旅遊又是主事者，應知
        6千元與選舉之關連。
  (三)被告己○○、酉○○及庚○○3人部分：
    上揭被告3人固否認參與餐會，及收受寅○○6千元等語。然
    該3被告既參與此次中國廣東省旅遊活動，即使當日未參加
    餐會，在心態上焉有事後不向被告丑○○或寅○○索取該6
    千元「旅遊補助」之理？況證人林本立已明白證稱，所有參
    與此次中國旅遊之24位里長均有出席行前餐會，且均有收到
    鎮長所致贈之6千元賄款。從而該3被告所辯顯不足採信。
  (四)被告子○○、辛○○及巳○○3人部分：
    上揭被告3人固坦承參與餐會及旅遊，但均辯稱未曾收受被
    告寅○○之6千元等語。然縱使該3被告有拒絕收受告寅○○
    6千元賄款之可能，亦不可能不知被告寅○○在被告丑○○
    之協助下，於餐會結束後發放每位里長美其名「旅遊補助」
    之賄款。故其等事後辯解均係畏罪卸責之詞，不足採信。
  (五)被告辰○○、地○○、亥○○、宙○○、午○○、戌○○、
    壬○○、卯○○、甲○○、天○○、癸○○、丙○○、未○○、乙○○、戊○○及申○○16人部分：
    上揭被告辰○○等16人均坦認曾收受寅○○6千元「旅遊補
    助」，然均辯稱，不知寅○○補助旅遊與選舉之關連等語。
    然理由如被告丑○○投票受賄罪部分，其等均不可能不知該
    6千元與選舉之關連，其等事後辯解均顯係畏罪卸責之詞，
    均不足採信。
  (六)被告宇○○部分：
    被告宇○○固否認參與餐會、旅遊，且稱未曾收受寅○○之
    旅遊補助6千元等語。然被告宇○○事後找被告丑○○索取
    該6千元等情，業據被告丑○○陳述在卷。而被告宇○○既
    未參    與旅遊，嗣後主動求索而收受所謂「旅遊補助」，
    茍非知係寅○○為選舉所致贈之賄款，又如何自圓其說？是
    其事後辯解亦不足採信。
三、訊之被告等均堅決否認有何公訴意旨所指之犯行，其中：
  (一)被告寅○○坦認於上開時地，參與竹山鎮里長聯誼會之旅遊
    行前餐會，並致贈每位里長6千元旅遊補助費等情，惟否認
    有何違反公職人員選舉罷免法犯行，辯稱略以：伊個人並無
    競選連任之計畫，況竹山鎮里長每屆（4年）1次，均由鎮公
    所編列預算補助里長出國旅遊，本屆因鎮公所無此預算，伊
    援例以個人出資補助旅遊，無涉與選舉之對價等語。
  (二)被告丑○○辯稱略以：因有多位里長向伊反應，過去幾屆里
    長國外旅遊，鎮公所均有編預算補助，此次鎮公所無是項預
    算，可否請鎮長「意思、意思」，伊遂將此訊息轉達予鎮長
    ，經鎮長允諾，遂於旅遊行前餐會當日中午邀請鎮長參加餐
    會，鎮長個人的好意，伊認為與選舉無對價關係等語。
  (三)被告己○○、酉○○及庚○○等3人均辯稱略以：伊等雖然
    有參加旅遊，但並未參加餐會，且事後亦無人轉交付鎮長所
    致贈之所謂6千元旅遊補助費等語。
  (四)被告子○○、辛○○及巳○○等3人均辯稱略以：伊等雖然
    有參加旅遊，亦參加旅遊行前餐會，但未曾收受所謂6千元
    旅遊補助費，餐會現場亦未見任何人發放或收受6千元旅遊
    補助費，中國旅遊行程中亦未有人提及此事等語。
  (五)被告辰○○、地○○、亥○○、宙○○、午○○、戌○○、
    壬○○、卯○○、甲○○、天○○、癸○○、丙○○、未○○、乙○○、戊○○及申○○等16人均辯稱略以：伊等雖然
    有參加旅遊及參加旅遊行前餐會，亦曾收受鎮長所致贈所謂
    6千元旅遊補助費，惟均認為係鎮長照顧部署之心意，與鎮
    長選舉均無對價關係等語。
  (六)被告宇○○辯稱略以：伊未參加旅遊里長聯誼會所主辦之中
    國旅遊活動，也未參加餐會，且事後亦無人轉交付鎮長所致
    贈之所謂6千元旅遊補助費等語。
四、按公職人員選舉罷免法第90條之1第1項之賄選罪，係以對於
    有投票權之人，行求期約或交付賄賂或其他不正利益，而約
    其不行使投票權或為一定之行使為構成要件。亦即須視行為
    人主觀上是否具有行賄之犯意，而約使有投票權人為投票權
    一定之行使或不行使；客觀上行為人所行求期約或交付之賄
    賂或不正利益是否可認係約使投票權人為投票權之一定行使
    或不行使之對價；以及所行求、期約、交付之對象是否為有
    投票權人而定。上開對價關係，在於行賄者之一方，係認知
    其所行求、期約或交付之意思表示，乃為約使有投票權人為
    投票權一定之行使或不行使；在受賄者之一方，亦應認知行
    賄者對其所行求、期約或交付之意思表示，乃為約使其為投
    票權一定之行使或不行使。且對有投票權人交付之財物或不
    正利益，並不以金錢之多寡為絕對標準，而應綜合社會價值
    觀念、授受雙方之認知及其他客觀情事而為判斷（最高法院
    92年台上字第893號判例可資參照）。又公職人員選舉罷免
    法第91條之1第1項之「交付」賄賂行為，係刑法第143條「
    收受」賄賂行為之相對應行為，必該有投票權之人，有收賄
    之意思並有收受之行為時，行賄者始成立交付賄賂罪，而收
    賄者始成立收受賄賂罪（最高法院92年度台上字第2008號判
    決可資參照）。次按公職人員選舉罷免法第90條之1所指投
    票行賄罪，並未明文對犯罪行為之時間及行為人之身分設有
    限制，而觀之該條規定意旨，係在防止金錢介入選舉，以維
    護選舉之公平與純正，故探求其立法本意，對於有投票權人
    行求、期約或交付賄賂，自不以行求、期約或交付賄賂時，
    選務機關已發布選舉公告，或該候選人已登記參與為限，祇
    須提前賄選之雙方，於行賄、受賄當時，均預期行賄者將來
    參選時，將投票予以支持即屬之，此固屬該條規定立法意旨
    之當然解釋。然自刑罰法規所保護法益之觀點探究，若行為
    人雖已著手賄選之實施，但日後並未登記參選，其行賄行為
    與最終投票行為之間，既無從發生因果關係，對於選舉之公
    平性，亦不生任何危害之結果，上開刑罰規定所擬保護之法
    益，並未遭受侵害，其所為自不該當該罪之構成要件（參照
    最高法院94年台上字第625號、3359號判決意旨之反面解釋
    ）。
五、經查：
  (一)本件被告寅○○固坦承於上開時間，在案外人即里長聯誼會
    總幹事黃漢章陪同下，至南投縣竹山鎮之「豪華」餐廳，參
    與案外人即曾任南投縣縣議員之鄭印清經營之「竹山建安旅
    遊公司」所辦理，「中國大陸廣東省七日遊」行前說明會，
    並於會中致贈竹山鎮各里長6千元旅遊補助費之事實，核與
    共同被告辰○○、地○○、亥○○、宙○○、午○○、戌○○、壬○○、卯○○、甲○○、天○○、癸○○、丙○○、
    未○○、乙○○、戊○○及申○○等16人所陳內容相符，並
    經證人黃漢章、鄭印清證述明確（見94年度選他字第21號卷
    第301至302頁、第318頁、第321至322頁、第325頁；原審卷
    (二)第32頁、第35頁），且有竹山鎮公所信封影本一份（見94
    年度選偵字第3號偵查卷第46頁）、及證人林本立所繳回之6
    千元扣案可憑，上揭事實應可認定。然依前揭所述，被告寅
    ○○交付上揭6千元予竹山鎮里長，及被告寅○○外之其餘
    被告收受該6千元，與被告寅○○將來競選竹山鎮長間是否
    具有對價關係，則須進一步究明，而此亦屬檢察官應負舉證
    責任之重要範圍。
  (二)公訴意旨認被告寅○○於91年間第1次當選為竹山鎮長，依
    地方制度法第57條第1項規定，尚得連選1次。而被告寅○○
    於臺灣南投地方法院檢察署檢察官偵辦本件前，從未於任何
    公開場合表明不參選之決定，甚而積極佈署連任之路，係眾
    所周知之事實等語。惟按刑事訴訟法第157條所稱無庸舉證
    之「公眾周知之事實」，係指具有通常知識經驗之一般人所
    通曉，且無可置疑而顯著之事實而言，如該事實非一般人所
    知悉或並非顯著或尚有爭執，即與公眾周知事實之性質，尚
    不相當，自仍應舉證證明，始可認定，否則即有違認定事實
    應憑證據之法則（最高法院86年台上字第6213號判例可資參
    照）。按地方制度法固於第57條第1項規定略以，鎮長由鎮
    民依法選舉之，任期四年，連選得連任一次。然現任鎮長是
    否繼續參選，既無強制規定，而係依當事人意願選擇，則現
    任鎮長是否真有繼續參選意願，尚涉及各項主、客觀條件已
    否具備，自難謂係公眾周知之事實而無庸舉證。況本件被告
    寅○○嗣確未登記參選第十五屆竹山鎮長選舉，有中央選舉
    委員會網頁下載之94年三合一選舉候選人名單號次表一份可
    憑（下載自：http：//www.cec.gov.tw/hotnews/file/20/9
    4eleno.htm）。則公訴意旨就本案發生之94年6月間，被告
    寅○○是否有繼續參選之意願此一重要事實，僅依係屬公眾
    周知之事實而未予積極舉證，尚有未符。且依上開就公職人
    員選舉罷法第90條之1投票行賄罪構成要件之解釋，本件被
    告寅○○交付各里長6千元之行為，與各里長於該屆里長選
    舉時之投票行為，既無從發生因果關係，其對於該屆里長選
    舉之公平性亦不生任何危害，其所為自難認已該當投票行賄
    罪之構成要件。
  (三)又除上揭推論外，本件公訴意旨認被告等涉有上開犯嫌，所
    執之最重要證據，係證人林本立之證詞。但查：
    1.證人林本立於調查中證稱略以：被告寅○○有意參選連任
      竹山鎮長，曾於94年年初、年中每月舉辦之竹山鎮長聯誼
      會中均曾表示要連任鎮長。94年6月8日晚間，被告寅○○
      曾在竹山鎮○○路豪華餐廳由連長聯誼會辦理自強活動型
      前說明餐會中，親自向與會的竹山鎮各里里長表示，今年
      底有需要的時候要拜託大家，所以我們都知道他有意競選
      連任下屆竹山鎮長；被告寅○○於餐會中利用逐桌敬酒時
      ，有向各里里長表示「今年底有需要的時候要拜託大家」
      ，晚餐結束時，中山里里長即被告丑○○並當場向在場的
      里長及配偶表示「鎮長要補助六千元給大家去大陸旅遊」
      ，當天餐會結束時，我是在餐廳一樓大門口收到由丑○○
      代表寅○○發放給里長一個內裝六千元現金的南投縣竹山
      鎮公所公文信封，信封上並寫上各里里別及祝旅途愉快等
      字樣；寅○○致送各里長每人六千元現金，是由丑○○代
      為轉發，且寅○○均全程陪在丑○○身旁等語（見94年度
      選他字第21號卷第54至57頁、第62頁）。然其於原審審理
      時，到庭接受交互詰問後，則證稱略以：94年6月份前，
      被告寅○○未曾表示要參加鎮長選舉，之前在調查站所以
      那樣說，是聽別人講的；94年6月8日晚上在豪華餐廳，被
      告寅○○是在逐桌敬酒時表示「年底拜託你們了」，當時
      現場共有五桌，惟當時餐會現場很吵雜，是除了自己所坐
      的那一桌外，被告寅○○在其餘四桌所說的話，伊不可能
      聽的到。又當時現場很亂，並不確定是否所有的里長均收
      到裝有六千元之信封等語（見原審卷(二)第13至19頁）。綜
      合證人林本立於調查中之證詞，及在原審經交互詰問後所
      為之證詞，顯見證人於調查中所為證詞過於寬泛及臆測，
      且有許多情節非基於親身見聞，亦與審判中所為之證詞多
      有齟齬，所言是否可信，已非無疑。
    2.又證人即林本立之堂兄林憲仲於原審結證稱：被告寅○○
      選第一任鎮長在田子里拜票時，找原來的里長去拜票，而
      沒有找證人林本立去，林本立即已不悅，嗣林本立當選里
      長後，請被告寅○○補助經費，寅○○沒有答應，另外還
      有一件堤防的事，林本立要求補助，寅○○不答應，別人
      去要求，寅○○反而答應，故林本立就常常在我面前批評
      寅○○等語（見原審卷(二)第29頁）。證人即林本立之另一
      堂兄林憲昌亦證稱：林本立曾跟伊說前任里長林全忠向鎮
      長請託均可如願以償，尤其最可恨的是寅○○鎮長慫恿林
      全忠的太太要請林全忠出來參選里長，林本立更不高興等
      語（見同上卷第30頁）。參之證人林憲仲與林憲昌均為證
      人林本立之堂兄，實無挾怨誣陷林本立之理。則依其等證
      詞，堪認證人林本立與被告寅○○間，確曾因經費補助與
      里長參選等問題，存有嫌隙。
    3.況證人黃漢章並非本件被告，其於原審審理時就94年6月8
      日下午，至晚間在豪華餐廳之情形證稱：當天之行程說明
      會大約是晚上6點半開始，8點左右結束，於餐會開始沒有
      多久，被告寅○○即開始經由被告丑○○逐桌發放信封，
      並表示「謝謝大家」等語，其間並未聽聞被告寅○○表示
      「今年底有需要的時候，要拜託大家」等語（見同上卷第
      35至37頁），核與本件除寅○○外之其餘24位被告轉列證
      人後所證內容大致相符，應堪採信。則證人林本立於原審
      所證內容，除較其於調查中所證內容大幅限縮並有歧異外
      ，就被告寅○○發放信封此一重要事實，所證內容竟亦有
      誤，再佐以其與被告寅○○間因經費補助與里長參選等問
      題，確有嫌隙存在，則其於本案件中所為對於被告寅○○
      不利之證詞，實難憑採。
  (四)再者，於88年地方制度法施行前（該法於88年1月27日施行
    ），歷屆竹山鎮長均會於每屆任期內編列一次預算，讓里長
    出國考察等情，除據證人即第12屆、第13屆竹山鎮長許文欽
    於原審審理時到庭證述明確外（見同上卷第21頁），並有86
    年度與88年下半年及89年度南投縣竹山鎮總預算歲出計畫說
    明提要與各項費用明細表附於原審卷可憑。則被告寅○○辯
    稱，於地方制度法施行後，里長們需成立里長聯誼會籌措聯
    誼、餐敘與出國之經費，伊依循慣例，欲對長補助出國經費
    等語，尚非無據。又被告寅○○於94年5、6月間，有意依循
    往例獎勵里長對於鎮務之推動及配合，而欲以鎮長名義私下
    贊助里長時，曾經詢問政風室主任簡書本此舉是否合法等情
    ，亦據證人即南投縣竹山鎮公所機要秘書張寬和，與同公所
    政風室主任簡書本於原審審理時證述明確（見同上卷第25、
    27頁），堪認被告寅○○發放里長每人6六千元之旅遊補助
    ，確係因應地方制度法施行後之環境所為，且其意在獎勵里
    長們對於鎮務之貢獻，尚難認與94年年底之鎮長選舉間有何
    對價關係存在。
  (五)綜上所述，本件被告寅○○既未登記參選第十五屆鎮長選舉
    ，公訴意旨亦未舉出任何積極證據，證明被告寅○○於94年
    6月間，是否已有繼續參選連任鎮長之決意，所舉欲證明被
    告寅○○有賄選犯意之證人林本立除與被告素有嫌隙外，所
    證內容前後不符並與事實有間，而被告寅○○就所為里長旅
    遊補助部分之辯解又屬可採，難認其給付竹山鎮里長每名6
    千元之補助，具有賄選之故意及對價關係存在，依前揭所述
    ，自應為被告寅○○無罪之諭知。而被告寅○○關於違反公
    職人員選舉罷免法第90條之1第1項之投票行賄罪部分既應為
    無罪，則被告丑○○被訴幫助上揭犯罪之從犯部分亦應為無
    罪之諭知。又除被告寅○○以外之其餘24位被告（包括被告
    丑○○）部分，被告己○○、酉○○及庚○○等3人雖有參
    加旅遊，然並無證據證明參加餐會；被告子○○、辛○○及
    巳○○等3人亦無證據證明有收受該6千元之旅遊補助；被告
    宇○○並無證據證明參加餐會、旅遊及收受6千元補助，固
    無庸贅論，其餘被告辰○○、地○○、亥○○、宙○○、午
    ○○、戌○○、壬○○、卯○○、甲○○、天○○、癸○○
    、丙○○、未○○、乙○○、戊○○及申○○雖有參加行前
    餐會及旅遊，並均收受被告寅○○致贈之6千元補助，惟依
    前揭所述，被告寅○○致贈各里長6千元旅遊補助時，既與
    94年年底鎮長選舉間無何對價或因果關係存在，其餘24位被
    告自亦均無從成立刑法第143條第1項之投票受賄罪，亦應均
    為無罪之諭知。
六、原審法院經調查結果，因認被告等被訴之犯罪均不能證明，
    而皆為無罪之判決，核無違誤，應予維持。檢察官上訴意旨
    並未提出其他不利被告等之證據，而仍爭執原審法院關於證
    據之取捨，並據以指摘原判決不當，並無理由，應予駁回。
據上論斷，應依刑事訴訟法第368條，判決如主文。
本案經檢察官丁○○到庭執行職務。
中    華    民    國    95    年    6     月    29    日
               刑事第六庭  審判長法  官  李  文  雄
                                 法  官  黃  永  祥
                                 法  官  邱  顯  祥
上列正本證明與原本無異。
如不服本判決應於收受送達後十日內向本院提出上訴書狀，其未
敘述上訴之理由者並得於提起上訴後十日內向本院補提理由書（
均須按他造當事人之人數附繕本）。
                                 書記官  陳  桂  芬
中    華    民    國    95    年    6     月    30    日
                                                      Ｆ


司法院資訊處製作；財團法人民間司法改革基金會備份。
